ACORDAO-COMPLETO-2523427

ACÓRDÃO 679/2022 ATA 3/2022 - SEGUNDA CÂMARA

VISTOS, relatados e discutidos estes autos da Tomada de Contas Especial instaurada pelo Fundo Nacional de Desenvolvimento da Educação - FNDE, tendo por fundamento irregularidades na execução dos recursos do Programa Nacional de Apoio ao Transporte do Escolar e do Programa Nacional de Alimentação Escolar, ambos repassados ao Município de Iati/PE no exercício de 2005. 
ACORDAM os Ministros do Tribunal de Contas da União, reunidos em Sessão da 2ª Câmara, ante as razões expostas pelo Relator, em: 
9.1. com fundamento nos arts. 1º, inciso I, 16, inciso III, alíneas "b" e "c", 19, caput, e 23, inciso III, da Lei 8.443/1992, julgar irregulares as contas do Sr. Hernani Tenório Falcão, condenando-o ao pagamento das quantias originais abaixo discriminadas, atualizadas monetariamente e acrescidas dos juros de mora, calculados a partir das datas indicadas até o efetivo recolhimento, com a fixação do prazo de 15 (quinze) dias, a contar da notificação, para comprovar, perante o Tribunal (artigo 214, inciso III, alínea "a" do Regimento Interno/TCU) , o recolhimento da dívida ao Fundo Nacional de Desenvolvimento da Educação, na forma da legislação em vigor:
	DATA
	VALOR (R$) 

	11/9/2005
	14.688,00

	1º/10/2005
	17.625,60

	1º/11/2005
	17.625,60

	1º/11/2005
	8.311,88

	1º/12/2005
	13.742,24

	7/12/2005
	11.611,76

9.2. autorizar, caso requerido, nos termos do art. 26 da Lei 8.443/1992, c/c o art. 217 do Regimento Interno/TCU, o parcelamento da dívida em até 36 (trinta e seis) parcelas mensais e sucessivas, sobre as quais incidirão os correspondentes acréscimos legais (débito: atualização monetária e juros de mora) , esclarecendo ao responsável que a falta de pagamento de qualquer parcela importará no vencimento antecipado do saldo devedor, sem prejuízo das demais medidas legais;
9.3. autorizar, desde logo, nos termos do art. 28, inciso II, da Lei 8.443/1992, a cobrança judicial da dívida, caso não atendida a notificação;   
9.4. enviar cópia deste Acórdão à Procuradoria da República no Estado de Pernambuco, nos termos do § 7° do art. 209 do Regimento Interno/TCU, para a adoção das medidas que entender cabíveis, bem como ao Fundo Nacional de Desenvolvimento da Educação, para ciência.

Tomada de Contas Especial instaurada pelo Fundo Nacional de Desenvolvimento da Educação  FNDE tendo por fundamento irregularidades na execução dos recursos do Programa Nacional de Apoio ao Transporte do Escolar e do Programa Nacional de Alimentação Escolar repassados ao Município de Iati/PE no exercício de 2005.

Segunda Câmara

Município de Iati/PE.

3. Responsável: Hernani Tenório Falcão (XXX.539.804-XX).

13.1. Ministros presentes: Bruno Dantas (Presidente), Augusto Nardes, Aroldo Cedraz e Antonio Anastasia.
13.2. Ministro-Substituto presente: Marcos Bemquerer Costa (Relator).

MARCOS BEMQUERER

Trata-se da Tomada de Contas Especial instaurada pelo Fundo Nacional de Desenvolvimento da Educação - FNDE em desfavor do Sr. Hernani Tenório Falcão, prefeito de Iati/PE na gestão 2005/2008, tendo por fundamento irregularidades na execução dos recursos do Programa Nacional de Apoio ao Transporte do Escolar (Pnate) e do Programa Nacional de Alimentação Escolar (Pnae) , ambos repassados ao Município de Iati/PE no exercício de 2005.
2.	Transcrevo, a seguir, com os devidos ajustes de forma, a instrução da Secretaria de Controle Externo de Tomada de Contas Especial - Secex/TCE na qual os fatos atinentes a este processo são descritos (peça 58) :
"HISTÓRICO
2. O valor total repassado para atender ao Pnate/2005 foi de R$ 123.680,00 (peça 15, p. 1) e para atender ao Pnae/2005 foi de R$ 172.978,20 (peça 15, p. 2) .
Pnate/2005
	Data
	Valor (R$) 

	29/4/2005
	13.742,22

	29/4/2005
	13.742,22

	28/5/2005
	13.742,22

	1º/7/2005
	13.742,22

	2/8/2005
	13.742,22

	27/8/2005
	13.742,22

	29/9/2005
	13.742,22

	28/10/2005
	13.742,22

	29/11/2005
	13.742,24

Pnae/2005
	Data
	Valor (R$) 

	2/3/2005
	553,50

	2/3/2005
	14.688,00

	1º/6/2005
	17.625,60

	1º/6/2005
	1.107,00

	1º/6/2005
	14.688,00

	1º/7/2005
	553,50

	1º/7/2005
	17.625,60

	29/7/2005
	553,50

	29/7/2005
	17.625,60

	27/8/2005
	553,50

	27/8/2005
	17.625,60

	11/9/2005
	553,50

	11/9/2005
	14.688,00

	1º/10/2005
	17.625,60

	1º/10/2005
	553,50

	1º/11/2005
	17.625,60

	1º/11/2005
	553,50

	7/12/2005
	553,50

	7/12/2005
	17.625,60

3. O Pnate/2005 previa a apresentação da prestação de contas até 15/4/2006 e o Pnae/2005 previa a apresentação da prestação de contas até 28/2/2006.
Pnate/2005
4. Em relação ao Pnate/2005, a prestação de contas dos recursos recebidos à conta do programa foi apresentada mediante o Ofício 91/2005, datado de 22/3/2006, com parecer favorável do Conselho de Acompanhamento e Controle Social (peça 4, p. 35-40) . Após análise da documentação apresentada, o responsável foi notificado sobre ocorrências constatadas na prestação de contas e, em resposta, apresentou nova documentação, mediante o Ofício 276/2006, de 16/8/2006 (peça 4, p. 85-99) . Assim, as contas do programa em referência foram aprovadas, mediante o Parecer/DIPRA/CGCAP-DIFIN/FNDE/PC/2005/PNATE 039610/2007 (peça 4, p. 142) .
Pnae/2005
5. Quanto ao Pnae/2005, a prestação de contas dos recursos recebidos à conta do programa foi apresentada mediante o Ofício 001/2006, datado de 22/2/2006, com parecer favorável do Conselho Municipal de Alimentação Escolar (peça 4, p. 250-252) . O interessado foi notificado quanto às irregularidades constatadas na prestação de contas e, em resposta, apresentou defesa, mediante o Ofício 374/2006 (peça 4, p. 253) , em 13/11/2006. Nesse contexto, as contas do programa em referência foram aprovadas, mediante Parecer/DIPRA/CGCAP/DIFIN/FNDE/PC/2005/PNAE 035755/2006, em 15/12/2006 (peça 4, p. 270) .
Relatório de Fiscalização 904/2006, referente ao 22º Sorteio Público da CGU - 21/6 a 14/11/2006
6. A entidade foi objeto de fiscalização por parte da Controladoria Geral da União (CGU) , no período de 21/6 a 14/11/2006, motivo pelo qual foi emitido o Relatório de Fiscalização 00904/2006, referente ao 22º Sorteio de Unidades Municipais, apontando as seguintes irregularidades, no Pnate/2005 (peça 4, p. 73-84) e Pnae/2005 (peça 4, p. 57-61) , em especial aquelas que geraram débito, conforme quadro abaixo, transcrito do Relatório de TCE (peça 15, p. 3, item 3) :
	Pnate/2005

	Subitem
	Constatação
	Valor
 (R$) 
	Data

	1.4.6
	Utilização de veículos inadequados para condução de alunos residentes em zona rural. Inobservância dos arts. 136 e 137 do Código Nacional de Trânsito Brasileiro.
	-
	2005

	1.4.7
	Desvio de finalidade na execução do Pnate por meio de parceria firmada com Oscip.
	8.311,88
	1/11/2005

			13.742,24
	1/12/2005

	1.4.8
	Contratação de empresas participantes das licitações sem a devida comprovação de qualificação técnica.
	-
	2005

	1.4.9
	Ausência de aplicação financeira dos recursos.*
	-
	2005

	Total
	22.054,12
	-

*O quadro não apresenta o valor do item 1.4.9, de R$ 817,23 por falha material (vide parágrafo 13 desta instrução) .
	Pnae/2005

	Subitem
	Constatação
	Valor
 (R$) 
	Data

	1.3.6
	Indicativos de sobrepreço na compra de itens constantes da merenda escolar.
	14.688,00
	11/9/2005

			17.625,60
	1º/10/2005

			17.625,60
	1º/11/2005

			11.611,76
	7/12/2005

	1.3.9
	Atraso ou não aplicação financeira dos recursos do programa.
	5,88
	4/3/2005

			10,79
	16/5/2005

			2,48
	5/7/2005

			0,80
	2/8/2005

			2,68
	2/9/2005

			1,57
	5/10/2005

			1,48
	3/11/2005

			1,71
	9/12/2005

	Total
	61.578,35
	-

7. Por meio do Ofício 47/2008 DIAFI/COPRA/CGCAP/DIFIN/FNDE (peça 4, p. 160-162) , em 19/2/2008, o Sr. Hernani Tenório Falcão (...) foi notificado sobre as irregularidades constatadas pela CGU no Pnate/2005 e Pnae/2005. Apesar da confirmação de recebimento, em 3/3/2008, por AR (peça 4, p. 196) , não houve manifestação do responsável. Sendo assim, o FNDE emitiu o Parecer 446 - DIAFI/COPRA/CGCAP/DIFIN/FNDE, o qual desaprovou as contas do Pnate/2005, em 5/5/2008 (peça 4, p. 143) . 
8. Na sequência, a Prefeitura Municipal de Iati/PE apresentou defesa intempestiva sobre o Pnate/2005 (peça 4, p. 100-127) , em 18/6/2009, na pessoa do Sr. Luiz Alexandre Souza Falcão, prefeito municipal de Iati/PE na gestão 2009-2012. 
9. Após reanálise da prestação de contas do Pnate/2005, por meio do Parecer 4/2012- DAESP/COPRA/CGCAP/DIFIN/FNDE/MEC, emitido em 24/7/2012 (peça 4, p. 144-146) , foram mantidas integralmente as constatações realizadas pela CGU, e as contas foram aprovadas parcialmente. A despesa impugnada referente ao desvio de finalidade encontrado pela CGU foi consignada no valor de R$ 26.054,11, e o prejuízo ao erário pela não aplicação dos recursos no mercado financeiro no valor de R$ 647,42, conforme quadro abaixo (peça 4, p. 145, item 3.1.4) :
		Valor Prefeitura (R$) 

	Saldo do exercício anterior
	13.871,26

	Valor repassado
	123.680,00

	Rendimento de aplicação dos recursos
	0,00

	Total da receita
	137.551,26

	Total da despesa
	136.803,70

	Valor recolhido ao FNDE
	0,00

	Despesa impugnada
	26.054,11

	Prejuízo ao erário pela não aplicação dos recursos no mercado financeiro
	647,42

	Despesa aprovada
	110.749,59

	Valor a ser reprogramado
	747,56

10. A inadimplência da prefeitura foi registrada no Sistema de Prestação de Contas do FNDE e o Sr. Hernani Tenório Falcão foi notificado para regularizar as pendências, com relação à aplicação dos recursos do Pnate/2005, por meio do Edital de Notificação 37, de 13/7/2015, uma vez que se encontrava em local incerto e não sabido (D.O.U. 132, peça 4, p. 185) . 
11. Ainda com relação às irregularidades cometidas no âmbito do Pnate/2005, por meio do Ofício 192/2015 GP, de 3/12/2015 (peça 4, p. 11) , o Sr. Jorge de Melo Elias, prefeito municipal de Iati/PE na gestão 2013-2016, encaminhou ao FNDE cópia de Representação junto ao Ministério Público Federal (peça 4, p. 13-15) contra o Sr. Hernani Tenório Falcão, prefeito municipal de Iati/PE na gestão 200-/2008. A AGU emitiu a Nota 2345/2015/COJAD/PFFNDE/PGF/AGU (peça 4, p. 18-19) , em 16/12/2015, concedendo parecer favorável à suspensão de inadimplência do município, o que foi atendido, com base na Informação 86/2016-SEDIE/CGCAP/DIFIN/FNDE (peça 4, p. 29-31) .
12. Conforme Informação 280/2015 - DAESP/COPRA/CGCAP/DIFIN/FNDE (peça 4, p. 147/151) , de 21/12/2015, a prestação de contas do Pnate/2005 foi reanalisada financeiramente (peça 4, p. 149, item 3.13) . Dessa vez, foi apurado que o prejuízo com a ausência de aplicação dos recursos no mercado financeiro foi de R$ 171,29 (peça 4, p. 149, item 3.13.1.1.) , alterando o valor anterior de R$ 647,42, mantendo o cálculo do valor do desvio de finalidade na execução do Pnate/2005, no total de R$ 26.054,11, conforme transcrição abaixo (peça 4, p. 150, item 4.2) :
'4.2. Quanto ao subitem 1.4.7 do relatório, verificou-se que a Prefeitura Municipal de lati, com vistas a fomentar a execução do PNATE, firmou, em 1º/03/2005, termo de parceria com uma Organização da Sociedade Civil de Interesse Público - OSCIP, denominada CEGEPO, CNPJ 04.488.741 /0001-14, onde restou estabelecido que [a] esta competiria a 'Gestão' do referido programa, tendo em seu objeto [operacionalizá-lo]. 
4.2.1. De posse dos documentos referentes ao ano de 2005, encaminhados pela CEGEPO (OSCIP) à prefeitura municipal, contendo, entre outros, demonstrativo sintético da receita e despesa do termo de parceria, extrato de relatório de execução física e financeira, bem como relatório sobre execução do termo de parceria, a equipe de fiscalização detectou a seguinte inconsistência:
a) Existência de despesas não elegíveis: dentre aquelas (...) classificadas como de Gestão do Programa, encontram-se despesas relativas a material de escritório, material e equipamentos de informática, despesas judiciais em cartório, segurança eletrônica, diárias de hotel e refeições no estado da Paraíba, combustíveis automotores em municípios distantes de lati, dentre outras. Por meio da análise dos documentos comprobatórios, verificou-se que todas as despesas foram realizadas em diversos municípios.
	Despesa Impugnada

	Data do Débito
	Valor (R$) 

	28/10/2005
	13.742,22

	29/11/2005
	12.311,89

	Total
	26.054,11

13. Por meio do Parecer 1158/2017- DAESP/COPRA/CGCAP/DIFIN/FNDE/MEC (peça 4, p. 153-157) , em 17/7/2017, foi realizada nova análise financeira do Pnate/2005, que identificou, pelos extratos bancários, que houve pagamento de tarifa bancária indevida, no valor de R$ 5,00. Por outro lado, o valor devido ao desvio de finalidade na execução do Pnate, por meio de parceria firmada com Oscip (peça 4, p. 155, item 3.1) , foi reduzido de R$ 26.054,11 para R$ 22.054,12 (as datas das despesas não foram identificadas e, por isso, a estimativa foi definida a partir da data do último repasse por ser menos oneroso ao gestor) . Por fim, o valor do prejuízo pela ausência de aplicação dos recursos do Pnate/2005 no mercado financeiro foi majorado em relação ao valor encontrado no parecer anterior, de R$ 647,42 para R$ 817,23. Assim, concluiu-se que a execução do Pnate/2005 causou um dano ao erário no valor total de R$ 22.876,35 (peça 15, p. 13) . Seguem demonstrativos, conforme quadros abaixo (peça 4, p. 154, item 2.3.2) :
Pnate/2005 - Pagamento de Tarifa
	Data
	Valor (R$) 

	22/9/2005
	5,00

Pnate/2005 - Desvio de Finalidade
	Data
	Valor (R$) 

	1º/11/2005
	8.311,88

	1º/12/2005
	13.742,24

Pnate/2005 - Não aplicação no mercado financeiro
	Data
	Valor (R$) 

	1º/1/2005
	61,17

	18/1/2005
	64,04

	24/2/2005
	47,65

	22/3/2005
	0,69

	3/5/2005
	127,94

	17/5/2005
	0,57

	18/5/2005
	0,03

	1º/6/2005
	110,10

	5/7/2005
	13,25

	6/7/2005
	0,92

	4/8/2005
	118,72

	30/8/2005
	0,02

	31/8/2005
	46,07

	12/9/2005
	58,49

	23/9/2005
	0,06

	3/10/2005
	44,80

	13/10/2005
	0,37

	1º/11/2005
	25,08

	8/11/2005
	0,42

	9/11/2005
	0,04

	1º/12/2005
	94,45

	23/12/2005
	1,39

	27/12/2005
	0,96

	Total
	817,23

14. Com relação ao Pnae/2005, o Sr. Hernani Tenório Falcão foi notificado sobre o Relatório de Fiscalização da CGU por meio do Oficio 047/2008/DIAFI/COPRA/CGCAP/DIFIN/FNDE (peça 4, p. 160-162) , de 19/2/2008, em 3/3/2008 (peça 4, p. 196) , mas não houve manifestação do responsável. Assim, em 6/5/2008, o FNDE emitiu o Parecer 445 - DIAFI/COPRA/CGCAP/DIFIN/FNDE, o qual desaprovou as contas do Pnae/2005 (peça 4, p. 271) .
15. Por meio do Parecer 02/2012-DAESP/COPRA/CGCAP/DIFIN/FNDE/MEC, em 2/8/2012, foi realizada a análise financeira do Pnae/2005, que tornou sem efeito o parecer anterior e aprovou parcialmente as contas, com impugnação de débito e registro de inadimplência da prefeitura no Sistema de Prestação de Contas (peça 4, p. 272-274) , conforme quadro abaixo:
		Valor Pnae (R$) 
	Valor Pnac (R$) 

	Saldo do exercício anterior
	449,33
	984,96

	Valor repassado
	167.443,20
	5.535,00

	Rendimento de aplicação dos recursos
	0,00
	0,00

	Total da receita
	167.892,53
	6.519,96

	Total da despesa
	167.886,60
	5.411,93

	Valor recolhido ao FNDE
	0,00
	0,00

	Despesa impugnada
	61.550,96
	1.107,00

	Prejuízo ao erário pela não aplicação dos recursos no mercado financeiro
	511,94
	125,46

	Despesa aprovada
	106.335,64
	5.411,93

	Valor a ser reprogramado
	5,93
	1.108,03

16. A despesa impugnada no parecer acima citado foi constatada pelos auditores da CGU por meio das notas fiscais emitidas pela empresa JM Souza Alimentos Ltda., referentes à compra de gêneros alimentícios para a merenda escolar e pesquisa de preços realizada nos supermercados varejistas Bonanza, em Garanhuns, e Bompreço, no Recife, caracterizando sobrepreço. Com relação ao prejuízo ao erário pela não aplicação dos recursos no mercado financeiro, o valor de R$ 511,94 foi posteriormente retificado pela Informação 178/2014 - DAESP/COPRA/CGCAP/DIFIN/FNDE, em 25/8/2014 (peça 4, p. 278, itens 2.5.1 e 2.5.2) , diminuindo de R$ 511,94 para R$ 124,98. O Sr. Hernani Tenório Falcão foi notificado do resultado por meio do Edital 51, em 14/10/2014 (peça 4, p. 185) .
17. Posteriormente, por meio do Parecer 218/2015 - DAESP/COPRA/CGCAP/DIFIN/FNDE (peça 4, p. 281-285) , em 17/4/2015, foi alterado o valor do prejuízo ao erário pela não aplicação dos recursos no mercado financeiro, de R$ 124,98 para R$ 27,39 (peça 4, p. 283, item 2.5.2) . Assim, concluiu-se que a execução dos recursos do Pnae/2005 causou dano ao erário no valor total de R$ 61.578,35 (peça 15, p. 13) , ou seja, o somatório de R$ 61.550,96 com R$ 27,39, conforme quadros abaixo:
Pnae/2005 - Indicativos de sobrepreço na compra de itens constantes da merenda escolar
	Data
	Valor (R$) 

	11/9/2005
	14.688,00

	1º/10/2005
	17.625,60

	1º/11/2005
	17.625,60

	7/12/2005
	11.611,76

	Total
	61.550,96

Pnae/2005 - Atraso ou não aplicação no mercado financeiro
	Data
	Valor (R$) 

	4/3/2005
	5,88

	16/5/2005
	10,79

	5/7/2005
	2,48

	2/8/2005
	0,80

	2/9/2005
	2,68

	5/10/2005
	1,57

	3/11/2005
	1,48

	9/12/2005
	1,71

	Total
	27,39

18. Diante das irregularidades e da consequente não demonstração da boa e regular aplicação dos recursos federais repassados, assim como da não devolução dos recursos, instaurou-se a tomada de contas especial em 17/11/2017 (peça 4, p. 1) . 
19. Nesse sentido, no Relatório de TCE 562/2017 - DIREC/COTCE/CGCAP/DIFIN/FNDE-MEC (peça 15) , conclui-se que o prejuízo importaria no valor original de R$ 22.876,35, referente ao Pnate/2005, e R$ 61.578,35, referente ao Pnae/2005, o que corresponde ao valor total original de R$ 84.454,70, imputando-se a responsabilidade ao Sr. Hernani Tenório Falcão, uma vez que ele era a pessoa responsável pela gestão e execução dos recursos federais recebidos, no entanto, não tomou as medidas para a correta utilização dos recursos, sendo, portanto, o responsável pelo prejuízo apurado nesta tomada de contas especial.
20. O relatório e o certificado de auditoria, além do parecer do dirigente do órgão de controle interno, todos de n. 695/2018, foram unânimes em concluir pela irregularidade das contas (peça 3) . O pronunciamento ministerial também se coaduna aos pareceres anteriores (peça 5) .
21. Na instrução de peça 21, analisando-se os documentos nos autos, concluiu-se pela necessidade de realização de citação para as seguintes irregularidades:
IRREGULARIDADE 1: não comprovação da boa e regular aplicação dos recursos federais repassados ao Município de Iati/PE, recebidos à conta do PNATE/2005, em razão de desvio de finalidade na execução do programa, por meio de parceria firmada com OSCIP, resultando em grave infração à norma legal e prática antieconômica de que resultou dano ao erário, conforme Relatório de Fiscalização nº 904/2006, referente ao 22º Sorteio de Unidades Municipais, da Controladoria Geral da União (CGU) , no período de 21/6 a 14/11/2006 (peça 4, p. 73/84) , que segue em anexo a esta notificação. Os valores glosados vinculados às respectivas irregularidades são os dispostos na seguinte tabela:
Programa Nacional de Apoio ao Transporte do Escolar - 2005
	Data
	Valor 
 (R$ 1,00) 

	1º/11/2005
	8.311,88

	1º/12/2005
	13.742,24

	Total
	22.054,12

Débito apurado em 4/5/2020, sem juros: R$ 46.796,40 (peça 19) 
Responsável: Sr. Hernani Tenório Falcão.
Conduta: não demonstrou a boa e regular aplicação dos recursos recebidos à conta do Programa Nacional de Apoio ao Transporte do Escolar (PNATE 2005) , efetuando despesas incompatíveis com o objeto do programa, em flagrante desvio de finalidade (peça 4, p. 7/82) .
Dispositivos violados: art. 37, caput, c/c o art. 70, parágrafo único, da Constituição da República Federativa do Brasil; art. 93 do Decreto-lei 200/1967; art. 66 do Decreto 93.872/1986; art. 72 combinado com o artigo 78, inciso VI da Lei nº 8.666/93; arts. 6º e 7º da Resolução CD/FNDE nº 5, de 22/4/2005.
Evidências: Relatório de Fiscalização nº 904/2006, referente ao 22º Sorteio de Unidades Municipais, da Controladoria Geral da União (CGU) - peça 4; Relatório de TCE nº 562/2017 - DIREC/COTCE/CGAPC/DIFIN-FNDE/MEC (peça 15) .
IRREGULARIDADE 2: não comprovação da boa e regular aplicação dos recursos federais repassados ao Município de Iati/PE, recebidos à conta do PNAE/2005, em razão de prática de sobrepreço na compra de itens constantes da merenda escolar (peça 4, p. 57/59) , conforme Relatório de Fiscalização nº 904/2006, referente ao 22º Sorteio de Unidades Municipais, da Controladoria Geral da União (CGU) , no período de 21/6 a 14/11/2006, resultando em grave infração à norma legal e prática antieconômica de que resultou dano ao erário, que segue em anexo a esta notificação. Os valores glosados vinculados às respectivas irregularidades são os dispostos na seguinte tabela:
	Data
	Valor (R$ 1,00) 

	11/9/2005
	14.688,00

	1/10/2005
	17.625,60

	1/11/2005
	17.625,60

	7/12/2005
	11.611,76

	Total
	61.550,96

Débito apurado em 4/5/2020, sem juros: R$ 131.542,04 (peça 20) 
Responsável: Sr. Hernani Tenório Falcão.
Conduta: não demonstrou a boa e regular aplicação dos recursos recebidos à conta do Programa Nacional de Alimentação Escolar (PNAE 2005) , efetuando despesas com sobrepreço na compra de itens de alimentação escolar.
Dispositivos violados: art. 37, caput, c/c o art. 70, parágrafo único, da Constituição da República Federativa do Brasil; art. 93 do Decreto-lei 200/1967; art. 66 do Decreto 93.872/1986; art. 72 combinado com o artigo 78, inciso VI da Lei nº 8.666/93; Resolução CD/FNDE nº 38, de 23/8/2004; princípio da Economicidade insculpido no art. 3º da Lei nº 8.666/1993.
Evidências: Relatório de Fiscalização nº 904/2006, referente ao 22º Sorteio de Unidades Municipais, da Controladoria Geral da União (CGU) - peça 4; Relatório de TCE nº 562/2017 - DIREC/COTCE/CGAPC/DIFIN-FNDE/MEC (peça 15) .
22. Em cumprimento ao pronunciamento da unidade (peça 23) , foi efetuada a citação do Sr. Hernani Tenório Falcão, como segue:
	Comunicação: Ofício 6075/2021-TCU/Seproc (peça 32) 
Data da Expedição: 23/2/2021
Data da Ciência: não houve (mudou-se) (peça 42) 
Observação: Ofício enviado para o endereço do responsável, conforme pesquisa realizada na base de dados da Receita Federal (peça 38) .
	
	Comunicação: Ofício 6074/2021-TCU/Seproc (peça 33) 
Data da Expedição: 23/2/2021
Data da Ciência: não houve (mudou-se) (peça 43) 
Observação: Ofício enviado para o endereço do responsável, conforme pesquisa realizada na base de dados do Renach (peça 38) .
	
	Comunicação: Ofício 6073/2021-TCU/Seproc (peça 34) 
Data da Expedição: 23/2/2021
Data da Ciência: não houve (mudou-se) (peça 44) 
Observação: Ofício enviado para o endereço do responsável, conforme pesquisa realizada na base de dados da Receita Federal (peça 38) .
	
	Comunicação: Ofício 16796/2021-TCU/Seproc (peça 39) 
Data da Expedição: 14/4/2021
Data da Ciência: não houve (endereço insuficiente) (peça 46) 
Observação: Ofício enviado para o endereço do responsável, conforme pesquisa realizada na base de dados da Receita Federal (peça 38) .
	
	Comunicação: Ofício 16797/2021-TCU/Seproc (peça 40) 
Data da Expedição: 14/4/2021
Data da Ciência: não houve (mudou-se) (peça 45) 
Observação: Ofício enviado para o endereço do responsável, conforme pesquisa realizada na base de dados do Renach (peça 38) .
	
	Comunicação: Ofício 16798/2021-TCU/Seproc (peça 41) 
Data da Expedição: 14/4/2021
Data da Ciência: não houve (mudou-se) (peça 47) 
Observação: Ofício enviado para o endereço do responsável, conforme pesquisa realizada na base de dados da Receita Federal (peça 38) .
	
	Comunicação: Ofício 28122/2021-TCU/Seproc (peça 49) 
Data da Expedição: 4/6/2021
Data da Ciência: não houve (mudou-se) (peça 52) 
Observação: Ofício enviado para o endereço do responsável, conforme pesquisa realizada na base de dados da Receita Federal (peça 38) .
	
	Comunicação: Ofício 28121/2021-TCU/Seproc (peça 50) 
Data da Expedição: 4/6/2021
Data da Ciência: não houve (mudou-se) (peça 53) 
Observação: Ofício enviado para o endereço do responsável, conforme pesquisa realizada na base de dados do Renach (peça 38) .
	
	Comunicação: Ofício 28123/2021-TCU/Seproc (peça 51) 
Data da Expedição: 4/6/2021
Data da Ciência: não houve (mudou-se) (peça 54) 
Observação: Ofício enviado para o endereço do responsável, conforme pesquisa realizada na base de dados da Receita Federal (peça 38) .
	
	Comunicação: Edital 0859/2021-TCU/Seproc (peça 55) 
Data da Publicação: 2/9/2021 (peça 56) 
Fim do prazo para a defesa: 17/9/2021
	
23. Conforme despacho de conclusão das comunicações processuais (peça 57) , as providências inerentes às comunicações processuais foram concluídas.
24. Transcorrido o prazo regimental, o Sr. Hernani Tenório Falcão permaneceu silente, devendo ser considerado revel, nos termos do art. 12, § 3º, da Lei 8.443/1992.
ANÁLISE DOS PRESSUPOSTOS DE PROCEDIBILIDADE DA IN/TCU 71/2012
25. Verifica-se que não houve o transcurso de mais de dez anos desde o fato gerador sem que tenha havido a notificação do responsável pela autoridade administrativa federal competente (art. 6º, inciso II, c/c art. 19, da IN/TCU 71/2012, modificada pela IN/TCU 76/2016) , uma vez que os recursos foram repassados no exercício de 2005, as irregularidades se concretizaram no mesmo ano, e o responsável foi notificado sobre as irregularidades pela autoridade administrativa competente em 2008, por meio do Ofício 47/2008 DIAFI/COPRA/CGCAP/DIFIN/FNDE (peça 4, p. 160-162) , recebido conforme atesta o AR (peça 4, p. 196) .
26. Verifica-se que o valor atualizado do débito apurado (sem juros) , em 1º/1/2017, é de R$ 173.328,41, portanto, superior a R$ 100.000,00, conforme limite estabelecido nos arts. 6º, inciso I, e 19, da IN/TCU 71/2012, modificada pela IN/TCU 76/2016, na forma da Decisão TCU 1.122/2000 - Plenário e do Acórdão 1603/2011, com alterações do Acórdão 1247/2012-TCU-Plenário - TCU.
27. A tomada de contas especial está, assim, devidamente constituída e em condições de ser instruída.
29. Em atendimento ao item 9.4 do Acórdão 1772/2017-TCU-Plenário (Relator MinistroSubstituto Augusto Sherman Cavalcanti) , foi efetuada pesquisa no sistema processual do TCU, e não foram encontradas tomadas de contas especiais em tramitação com débitos imputáveis ao responsável com valores inferiores ao fixado no art. 6º, inciso I, da Instrução Normativa TCU 71/2012.
EXAME TÉCNICO
 (...) 
Da revelia do Sr. Hernani Tenório Falcão
34. No presente caso, (...) devido ao insucesso na realização da citação em endereços constantes na base de dados da Receita Federal, buscou-se a citação no endereço cadastrado na base de dados do Renach. A entrega dos ofícios citatórios nesses endereços não ficou comprovada, razão pela qual se promoveu a citação por edital publicado no Diário Oficial da União (peças 55 e 56) .
35. Conforme despacho à peça 48, após consulta às bases de dados da RFB, TSE e Renach, não se verificou, no sistema DGI-Consultas, endereço válido diverso dos utilizados nas referidas fontes de pesquisa de endereços.
36. Importante destacar que, antes de promover a citação por edital, para assegurar a ampla defesa, buscaram-se outros meios possíveis para localizar e citar o responsável, nos limites da razoabilidade, fazendo juntar aos autos informação comprobatória dos diferentes meios experimentados que restaram frustrados, tal como se demonstrou no item anterior da presente instrução (Acórdão 4851/2017-TCU-Primeira Câmara, Relator Min. Augusto Sherman) .
37. Nos processos do TCU, a revelia não leva à presunção de que seriam verdadeiras todas as imputações levantadas contra os responsáveis, diferentemente do que ocorre no processo civil, em que a revelia do réu opera a presunção da verdade dos fatos narrados pelo autor (Acórdão 1009/2018-TCU-Plenário, Relator Min. Bruno Dantas; 2369/2013 - TCU - Plenário, Relator Min. Benjamin Zymler e 2449/2013 - TCU - Plenário, Relator Min. Benjamin Zymler) . Dessa forma, a avaliação da responsabilidade do agente não pode prescindir da prova existente no processo ou para ele carreada.
38. Ao não apresentar sua defesa, o responsável deixou de produzir prova da regular aplicação dos recursos sob sua responsabilidade, em afronta às normas que impõem aos gestores públicos a obrigação legal de, sempre que demandados pelos órgãos de controle, apresentar os documentos que demonstrem a correta utilização das verbas públicas, a exemplo do contido no art. 93 do Decreto-Lei 200/1967: 'Quem quer que utilize dinheiros públicos terá de justificar seu bom e regular emprego na conformidade das leis, regulamentos e normas emanadas das autoridades administrativas competentes'.
39. Mesmo as alegações de defesa não sendo apresentadas, considerando o princípio da verdade real que rege esta Corte, procurou-se buscar, em manifestações do responsável na fase interna desta tomada de contas especial, se havia algum argumento que pudesse ser aproveitado a seu favor.
40. No entanto, o responsável não se manifestou na fase interna, não havendo, assim, nenhum argumento que pudesse vir a ser analisado e posteriormente servir para afastar as irregularidades apontadas.
41. Tratando-se de processo em que a parte interessada não se manifestou acerca das irregularidades imputadas, não há elementos para que se possa efetivamente aferir e reconhecer a ocorrência de boa-fé na conduta do responsável, podendo este Tribunal, desde logo, proferir o julgamento de mérito pela irregularidade das contas, conforme os termos do art. 202, §§ 2º e 6º, do Regimento Interno do TCU [Acórdão 2064/2011-TCU-Primeira Câmara (relator Min. Ubiratan Aguiar) , 6.182/2011 - TCU - 1ª Câmara (relator Min.-Subst. Weder de Oliveira) , 4.072/2010 - TCU - 1ª Câmara (Relator Min. Valmir Campelo) , 1.189/2009 - TCU - 1ª Câmara (Relator Min.-Subst. Marcos Bemquerer) , 731/2008- TCU-Plenário (Relator Min. Aroldo Cedraz) ].
42. Dessa forma, o responsável deve ser considerado revel, nos termos do art. 12, § 3º, da Lei 8.443/1992, sugerindo-se que as suas contas sejam julgadas irregulares, nos termos do art. 202, § 6º, do Regimento Interno do TCU, com a imputação do débito atualizado monetariamente e acrescido de juros de mora, nos termos do art. 202, § 1º, do Regimento Interno do TCU, descontado o valor eventualmente recolhido.
Prescrição da Pretensão Punitiva
43. Vale ressaltar que a pretensão punitiva do TCU, conforme Acórdão 1441/2016-TCU-Plenário, Relator Min. Benjamin Zymler, que uniformizou a jurisprudência acerca dessa questão, subordina-se ao prazo geral de prescrição indicado no art. 205 do Código Civil, que é de dez anos, contado da data de ocorrência da irregularidade sancionada, nos termos do art. 189 do Código Civil, sendo esse prazo interrompido pelo ato que ordenar a citação, a audiência ou a oitiva dos responsáveis.
44. No caso em exame, ocorreu a prescrição, uma vez que a irregularidade sancionada ocorreu em 11/9/2005, e o ato de ordenação da citação ocorreu em 27/5/2020.
CONCLUSÃO
45. Em face da análise promovida na seção 'Exame Técnico', verifica-se que o Sr. Hernani Tenório Falcão não logrou comprovar a boa e regular aplicação dos recursos e, instado a se manifestar, optou pelo silêncio, configurando a revelia, nos termos do art. 12, § 3º, da Lei 8.443/1992. Ademais, inexistem nos autos elementos que demonstrem a boa-fé do responsável ou a ocorrência de outras excludentes de culpabilidade.
46. Tendo em vista que não constam dos autos elementos que permitam reconhecer a boa-fé do responsável, sugere-se que as suas contas sejam julgadas irregulares, nos termos do art. 202, § 6º, do Regimento Interno do TCU, com a imputação do débito atualizado monetariamente e acrescido de juros de mora, nos termos do art. 202, § 1º, do Regimento Interno do TCU, descontado o valor eventualmente recolhido.
47. Por fim, como não houve elementos que pudessem modificar o entendimento acerca das irregularidades em apuração, mantém-se a matriz de responsabilização presente na peça 21."
3. 	Feitas tais considerações, a proposta de mérito da Secex/TCE, uníssona, foi redigida nos seguintes termos (peças 58, pp. 13/14; 59 e 60) :  
"I) considerar revel o Sr. Hernani Tenório Falcão, para todos os efeitos, dando-se prosseguimento ao processo, com fulcro no art. 12, § 3º, da Lei 8.443/1992; 
II) julgar irregulares, nos termos dos arts. 1º, inciso I, 16, inciso III, alíneas b e c, da Lei 8.443/1992, c/c os arts. 19 e 23, inciso III, da mesma lei, as contas do Sr. Hernani Tenório Falcão, condenando-o ao pagamento das importâncias a seguir especificadas, atualizadas monetariamente e acrescida dos juros de mora, calculados a partir das datas discriminadas até a data da efetiva quitação do débito, fixando-lhe o prazo de quinze dias, para que comprove, perante o Tribunal, o recolhimento da referida quantia aos cofres do Fundo Nacional de Desenvolvimento da Educação, nos termos do art. 23, inciso III, alínea a, da citada lei, c/c o art. 214, inciso III, alínea a, do Regimento Interno do TCU;
Programa Nacional de Apoio ao Transporte do Escolar - 2005
	Data
	Valor (R$) 

	1º/11/2005
	8.311,88

	1º/12/2005
	13.742,24

	Total
	22.054,12

Programa Nacional de Alimentação Escolar - 2005
	Data
	Valor (R$) 

	11/9/2005
	14.688,00

	1º/10/2005
	17.625,60

	1º/11/2005
	17.625,60

	7/12/2005
	11.611,76

	Total
	61.550,96

III) autorizar, desde logo, a cobrança judicial da dívida, caso não atendida a notificação, na forma do disposto no art. 28, inciso II, da Lei 8.443/1992;
IV) autorizar também, desde logo, se requerido, com fundamento no art. 26 da Lei 8.443/1992, c/c o art. 217, §§ 1º e 2º, do Regimento Interno do TCU, o parcelamento da dívida em até 36 parcelas, incidindo, sobre cada parcela, corrigida monetariamente, os correspondentes acréscimos legais, fixando-lhe o prazo de quinze dias, a contar do recebimento da notificação, para comprovar, perante o Tribunal, o recolhimento da primeira parcela, e de trinta dias, a contar da parcela anterior, para comprovar os recolhimentos das demais parcelas, devendo incidir, sobre cada valor mensal, atualizado monetariamente, os juros de mora devidos, no caso do débito, na forma prevista na legislação em vigor, alertando o responsável de que a falta de comprovação do recolhimento de qualquer parcela importará o vencimento antecipado do saldo devedor, nos termos do art. 217, § 2º, do Regimento Interno deste Tribunal; 
V) enviar cópia do acórdão a ser prolatado à Procuradoria da República no Estado de Pernambuco, nos termos do art. 16, § 3º, da Lei 8.443/1992, c/c o art. 209, § 7º, do Regimento Interno do TCU, para adoção das medidas cabíveis, ao Fundo Nacional de Desenvolvimento da Educação e ao responsável, para ciência;
VI) informar à Procuradoria da República no Estado de Pernambuco, ao Fundo Nacional de Desenvolvimento da Educação e ao responsável que a presente deliberação, acompanhada do relatório e do voto que a fundamentarem, estarão disponíveis para a consulta no endereço www.tcu.gov.br/acordaos, além de esclarecer que, caso requerido, o TCU poderá fornecer sem custos as correspondentes cópias, de forma impressa; e
VII) informar à Procuradoria da República no Estado de Pernambuco que, nos termos do art. 62, parágrafo único, da Resolução TCU 259/2014, os procuradores e membros do Ministério Público credenciados nesta Corte podem acessar os presentes autos de forma eletrônica e automática, ressalvados apenas os casos de eventuais peças classificadas como sigilosas, as quais requerem solicitação formal."
4.	O Ministério Público especializado, em parecer da lavra do Procurador Marinus Eduardo De Vries Marsico, anuiu ao encaminhamento alvitrado pela unidade especializada, ponderando, contudo, a inocorrência da prescrição da pretensão punitiva, a qual segundo entende, é regida pela Lei 9.873/1999, motivo pelo qual acrescentou a sugestão de apenar o responsável com a multa prevista no art. 57 da Lei 8.443/1992 (peça 61) .
		É o Relatório.

não há.

Procurador Marinus Eduardo De Vries Marsico.

TOMADA DE CONTAS ESPECIAL. PROGRAMA NACIONAL DE APOIO AO TRANSPORTE DO ESCOLAR (PNATE/2005) E PROGRAMA NACIONAL DE ALIMENTAÇÃO ESCOLAR (PNAE/2005). NÃO COMPROVAÇÃO DA BOA E REGULAR APLICAÇÃO DOS RECURSOS FEDERAIS RECEBIDOS. CITAÇÃO. REVELIA. CONTAS IRREGULARES. DÉBITO. PRESCRIÇÃO DA PRETENSÃO PUNITIVA.

TOMADA DE CONTAS ESPECIAL (TCE)

Secretaria de Controle Externo de Tomada de Contas Especial - Secex/TCE.

Em exame a Tomada de Contas Especial instaurada pelo Fundo Nacional de Desenvolvimento da Educação - FNDE em desfavor do Sr. Hernani Tenório Falcão, prefeito de Iati/PE na gestão 2005/2008, tendo por fundamento irregularidades na execução dos recursos do Programa Nacional de Apoio ao Transporte do Escolar (Pnate) e do Programa Nacional de Alimentação Escolar (Pnae) , ambos repassados ao Município de Iati/PE no exercício de 2005.
2.	O valor histórico total repassado para atender ao Pnate foi de R$ 123.680,00 (peça 15, p. 1) e para o Pnae foi de R$ 172.978,20 (peça 15, p. 2) . 
3.	A prestação de contas de ambos os Programas foi apresentada e aprovada, mediante o Parecer/DIPRA/CGCAP-DIFIN/FNDE/PC/2005/PNATE 039610/2007 (PNATE, peça 4, p. 142) e o Parecer/DIPRA/CGCAP/DIFIN/FNDE/PC/2005/PNAE 035755/2006 (PNAE, peça 4, p. 270) .
4.	Nada obstante, em função de irregularidades detectadas por meio do 22º Sorteio de Unidades Municipais fiscalizadas pela Controladoria-Geral da União - CGU, no período de 21/6 a 14/11/2006, lançadas no Relatório de Fiscalização 904/2006, a prestação de contas foi revista e houve reprovação do valor total de R$ 84.454.70, sendo R$ 22.876,35, referentes ao Pnate/2005 e R$ 61.578,35 atinentes ao Pnae/2005. 
5.	No Relatório do Tomador de Contas o débito acima foi ratificado, sendo a responsabilidade pelo prejuízo atribuída ao Sr. Hernani Tenório Falcão. 
6.	Neste Tribunal, a Secex/TCE instruiu os autos, efetuou pequenos ajustes no valor do dano em foco e, por delegação de competência deste Relator, efetuou a citação do responsável nos seguintes moldes: i) Pnate/2005  - R$ 22.054,12; e ii) Pnae/2005  - R$ 61.550,96.
7.	Transcorrido in albis o prazo para o encaminhamento das alegações de defesa, a unidade instrutiva, em uníssono, apresentou proposta de mérito que contempla, em síntese, julgar irregulares as contas do Sr. Hernani Tenório Falcão e imputar-lhe o débito apurado, deixando de aplicar-lhe penalidade pecuniária em função da prescrição da pretensão punitiva.
8.	O MP/TCU, de seu turno, aquiesceu ao julgamento pela irregularidade das contas, apontando, todavia, que é possível apenar o ex-Prefeito, haja vista que, em seu entendimento, a prescrição seria regida pela Lei 9.783/1999 e não teria incidido no caso sub oculis.
9.	Perscrutando os autos, verifico que as irregularidades apuradas pela CGU, que acarretaram o dano ora em exame, foram: i) desvio de finalidade na execução do Pnate/2005 por meio de parceria firmada com Organização da Sociedade Civil de Interesse Público - OSCIP; e ii) sobrepreço na compra de itens constantes da merenda escolar no âmbito do Pnae/2005.
10.	O desvio de finalidade cuida de Termo de Parceria efetuado pela municipalidade com a OSCIP Centro de Geração de Empregos - CEGEPO, tendo por objeto a gestão do Pnate. Foi verificado o repasse para a referida entidade, que utilizou parte da verba para pagamento de despesas não elegíveis no âmbito do referido Programa, tais como: i) alimentação; ii) cartório; iii) combustíveis; iv) fotocópias; v) hospedagem; vi) aquisição de material e pagamento de serviços de Tecnologia de Informação - TI ; vii) compra de materiais de escritório e de limpeza; viii) aquisição de materiais para veículos e pagamento de manutenção dos automóveis; ix) compra de mobiliário; e x) desembolso com serviço de segurança de valores.
11.	A Resolução CD/FNDE 5/2005, que regia o Pnate à época do ocorrido, previa a seguinte destinação para a verba federal repassada:
"Art. 6º A utilização dos recursos repassados à conta do PNATE destinar-se-á:
I - A pagamento das despesas com reforma, seguros, licenciamento, impostos e taxas, pneus, câmaras e serviços de mecânica em freio, suspensão, câmbio, motor, elétrica e funilaria, recuperação de assentos, combustível e lubrificantes do (s) veículo (s) escolar (es) utilizado (s) para o transporte de alunos do ensino fundamental público, residentes em área rural, pertencente ao estado, ao Distrito Federal ou ao município, observados os seguintes aspectos:
a. somente poderão ser apresentadas despesas com seguros, licenciamento, impostos e taxas se do ano em curso;
b. o (s) veículo (s) e/ou embarcação (ões) deverá (ão) possuir Certificado de Registro de Veículo ou Registro de Propriedade da Embarcação, respectivamente, em nome do ente federado e apresentar-se devidamente regularizado junto ao órgão competente;
c. as despesas com combustível e lubrificantes não poderão exceder a vinte por cento do valor de cada uma das parcelas de que trata o inciso I do art. 4º;
d. não poderão ser apresentadas despesas com multas, salários e encargos sociais trabalhista e tributários;
e. todas as despesas apresentadas deverão guardar compatibilidade com marca, modelo e ano do veículo ou embarcação;
f. as despesas com os recursos do PNATE devem ser executadas diretamente pelas prefeituras ou estados, de conformidade com a lei.
II. A pagamento de serviços contratados junto a terceiros, observados os seguintes aspectos:
a. o veículo ou embarcação a ser contratado deverá obedecer às disposições do Código de Trânsito Brasileiro ou às Normas da Autoridade Marítima, bem assim as eventuais legislações complementares no âmbito municipal e estadual;
b. o condutor do veículo destinado à condução de escolares deverá atender aos requisitos estabelecidos no Código de Trânsito Brasileiro;
c. o aquaviário deverá possuir o nível de habilitação estabelecido pela autoridade marítima;
d. a despesa apresentada deverá observar o tipo de veículo e o custo, em moeda corrente no país, por quilometro;
e. quando houver serviço regular de transporte coletivo de passageiros poderá o OEx efetuar a aquisição de vale transporte.
III. A implementação de outros mecanismos, não previstos nos incisos anteriores, que viabilizem a oferta de transporte escolar para o acesso e permanência dos alunos nas escolas do ensino fundamental público, residentes em área rural, desde que previamente aprovados pelo FNDE."
12.	Em que pese ter sido constatada a existência de despesas com combustíveis e manutenção de veículos, o que, em tese, estaria albergado pelo permissivo do art. 6º, inciso I, do normativo acima descrito, não foram carreados ao processo comprovantes de que tais desembolsos foram efetuados em relação aos veículos que foram utilizados para o transporte dos alunos. 
13.	Ao revés, apurou-se que os valores foram pagos em localidades diversas daquela em que o serviço de transporte deveria ter sido prestado, ou seja, no Município de Iati/PE, fato que torna irregulares tais dispêndios (peça 4, pp. 79/80) .
14.	Noutro giro, relativamente ao Pnae/2005, a equipe de auditoria da CGU apontou, mediante pesquisa de preços efetuada junto a dois supermercados varejistas, a ocorrência de sobrepreço da ordem de R$ 61 mil nos pagamentos efetuados à empresa JM Souza Alimentos Ltda., referentes a¿ compra de gêneros alimentícios para a merenda escolar.
15.	Instado a se pronunciar sobre o dano acima evidenciado, o Sr. Hernani Tenório Falcão optou pela revelia, devendo o processo seguir seu curso, nos termos do art. 12, § 3º, da Lei 8.443/1992.
16. 	Como é cediço, cabe ao gestor de recursos federais o ônus de comprovar que os utilizou corretamente, demonstrando a sua efetiva destinação aos objetivos pretendidos, por meio de documentação apta para demonstrar o vínculo existente entre o gasto e a ação realizada (nexo causal) , bem como o cumprimento de obrigações, nos termos das normas legais aplicáveis. Esse dever decorre de imposição do ordenamento jurídico, a teor do bloco normativo composto pelas disposições do art. 70, parágrafo único, da Constituição Federal, do art. 93 do Decreto-lei 200/1967 e do art. 66 do Decreto 93.872/1986.
17.	Dessa maneira, se o ex-Prefeito não carreou ao processo elementos idôneos a comprovar a regular destinação da parcela de recursos ora impugnada, cumpre julgar irregulares suas contas, imputando-se-lhe o débito apurado. 
18.	No que tange à possibilidade de sancionar o ex-alcaide, com as vênias de estilo ao MP/TCU, acompanho o entendimento externado pela Secex/TCE (descrito nos itens 43 e 44 da instrução transcrita no Relatório precedente) , baseado no paradigmático Acórdão 1441/2016-TCU-Plenário (Relator Ministro Benjamin Zymler, Redator Ministro Walton Alencar Rodrigues) , no sentido de que, decorridos mais de dez anos da ocorrência das irregularidades ora sancionadas (2005) , e a expedição do ato ordinatório da citação (27/05/2020) , resta prescrita a pretensão punitiva deste Tribunal. 
19.	Oportuno, por fim, nos termos do § 7° do art. 209 do Regimento Interno/TCU, encaminhar cópia do Acórdão que sobrevier à Procuradoria da República no Estado de Pernambuco, para a adoção das medidas de sua alçada, bem como ao Fundo Nacional de Desenvolvimento da Educação, para ciência. 
	Ante o exposto, manifesto-me por que seja adotado o Acórdão que ora submeto a este Colegiado. 
	
T.C.U., Sala das Sessões, em 15 de fevereiro de 2022.
MARCOS BEMQUERER COSTA
Relator